【裁判字號】    95,建,16
【裁判日期】    980204
【裁判案由】    給付保留款
【裁判全文】
臺灣高雄地方法院民事判決                95年度建字第16號
原      告  立竑預拌股份有限公司
法定代理人  丁○○
訴訟代理人  蘇昭德律師
被      告  信福營造有限公司
法定代理人  丙○○
訴訟代理人  甲○○○
            乙○○
            楊申田律師
上列當事人間給付保留款事件，本院於民國97年1 月14日言詞辯
論終結，判決如下：
    主    文
被告應給付原告新臺幣陸佰玖拾萬貳仟柒佰柒拾玖元，及自民國
九十五年三月十日起至清償日止，按年息百分之五計算之利息。
訴訟費用由被告負擔。
本判決第一項於原告以新臺幣貳佰參拾萬元為被告供擔保，得假
執行；但被告如以新臺幣陸佰玖拾萬貳仟柒佰柒拾玖元供擔保，
得免為假執行。
    事 實 及 理 由
一、原告主張：兩造間前於民國91年間簽訂工程合約（下稱系爭
    契約），由原告就被告向臺灣電力公司承包之「興達灰塘興
    建室內煤場工程」（下稱系爭工程）提供預拌混凝土，有「
    信福營造有限公司工程合約書」可稽，足認系爭契約為買賣
    關係。而依系爭契約第五條付款辦法第二款約定被告於每期
    工程款中得保留其工程估驗總價10 %為保留款，上述保留款
    須俟試體試驗全部通過抗壓試驗再付5%保留款；工程竣工，
    經被告派員驗收合格後，其餘5 % 保留款一次付清予原告。
    上開約款所指工程竣工及派員驗收合格後支付其餘5%保留款
    ，僅係為被告資金上周轉之便宜措施而為此付款方式之約定
    ，非為付款條件。況就系爭工程，被告與臺灣電力公司間之
    契約已經終止，被告所扣保留款尚有新臺幣（下同）6,902,
    779 元未給付予原告，依約被告自有給付義務。而被告與臺
    灣電力公司於93年11月2 日終止契約係因施工人員及機具不
    足致施工進度落後，與被告辯稱之原告未如期供料實為無關
    ，況就該部分工程亦已由訴外人喬泰營造有限公司施作，且
    已於96年9 月30日完工，益徵就系爭工程，原告已依約定出
    貨，並未短少，商品亦已先經通過抗壓試驗品質後無瑕疵，
    被告始支付上述保留款10% 中之5%保留款。本件被告既已與
    臺灣電力公司間終止契約，且系爭工程亦已完工，被告自應
    給付原告其餘之5%保留款，詎被告卻未依約付款。為此，爰
    依系爭契約第5 條及買賣之法律關係提起本訴，並聲明：
    （一）被告應給付原告6,902,779 元及自起訴狀繕本送達翌
    日起至清償日止按週年利率5%計算之利息（二）願供擔保，
    請准宣告假執行。
二、被告則以：系爭契約為原告所製作，約款均由原告所擬定，
    依系爭契約約定，兩造法律關係應為承攬，甚為明確。依據
    臺灣電力公司之施工總預定進度表，顯示被告92年2 月份累
    計土建預定進度百分比為22.39%，累計土建進度實際百分比
    為34.576% ，被告之進度實為超前12.186% ，並非如原告所
    稱有進度落後之情形。又自93年1 月2 日起，原告無故拒絕
    供料致被告工程無法施作，原告有違背契約約定行為，依系
    爭契約第十五條第二項第二及第十四條規定，原告應賠償無
    故不供料之逾期，每逾期1 日應罰款10,000元，原告自93年
    1 月2 日起至同年11月2 日止，逾期共計304 天，扣除被告
    與臺灣電力公司間經仲裁後，給予被告展延工期70天後，原
    告逾期天數為234 天，固罰款金額即應為2,340,000 元（10
    ,000X234 ＝2,340,000）；另原告以虛假不實的磅單向被告
    請款，經詳細結算核對後發現，原告共冒領1,253 立方公尺
    ，每立方公尺單價為1,810 元，故原告冒領之金額共計為2,
    267,930 元（1,253X1,810 ＝2,267,930） ；再原告自91年
    5 月25日起至92年1 月4 日起，共5,690 車次，每車次因數
    量不足各扣0.5 立方公尺，共扣2,845 立方公尺（5,690X0.
    5 ＝2,845） ，應依系爭契約第四條第九項第三款扣回工程
    款，扣款金額應為5,149,450 元（2,845X1,810 ＝5,149,45
    0） ，上開三項應扣金額合計共為9,757,380 元（2,340,00
    0 ＋2,267,930 ＋5,149,450 ＝9,757,380） ，與被告應退
    還原告之5%保留款6,715,383 元相抵銷後，原告尚應給付被
    告3,041,997 元（9,757,380 －6,715,383 ＝3,041,997）
    。綜上，原告之主張應為無理由款等語置辯。並聲明：（一
    ）原告之訴及假執行聲請均駁回。（二）如受不利之判決，
    願供擔保免為假執行。
三、兩造爭執及不爭執事項如下：
    兩造不爭執事項：
（一）兩造於91年間簽訂「信福營造有限公司合約書」，約定原
      告就被告向訴外人臺灣電力公司承包「興達灰塘興建室內
      煤場工程」提供預拌混凝土，並於契約第五條第二項約定
      ：「除約定之外，在每期工程款中，得保留其工程估驗總
      價10 %為保留款。上述保留款需俟試體試驗全部通過抗壓
      試驗再付5%保留款；工程竣工，經甲方派員驗收合格後，
      其餘5%保留款一次付清乙方」。
（二）臺灣電力公司於93年11月2 日以系爭工程進度嚴重落後，
      且被告已全面停止施作為由，向被告終止承攬契約，適時
      ，系爭工程進度為61.43%，系爭工程嗣後分為「土建」及
      「頂蓋」兩部分，被告就頂蓋部分僅進行至初步設計工作
      ，於92年5 月30日停止設計直至承攬契約終止前，未有任
      何進展，臺灣電力公司於94年11月10日將系爭工程土建部
      分發包由訴外人喬泰營造有限公司施作，已於96年2 月9
      日完工；於94年9 月13日將系爭工程頂蓋部分發包由訴外
      人沿平興業公司、美國GEONETRICA公司及建揚營造公司共
      同施作已於96年9 月30日完工。且被告施作部分，已於94
      年9 月27日由臺灣電力公司與被告依高雄市建築師公會之
      清點、結算結果報告書，完成驗收紀錄。惟被告對驗收結
      果提出異議，故驗收證明書尚未完成用印。
（三）被告曾以92年12月起至93年2 月間有鋼料上漲、砂石短缺
      為由，向臺灣電力公司請求延展工期，經聲請仲裁後，由
      仲裁協會以93年度仲聲孝字第96號仲裁判斷結果，臺灣電
      力公司應就系爭工程第六、七期工程各展延70日及返還第
      五期工程逾期違約金扣款予被告。
（四）原告曾於92年12月24日以砂石價格上漲、供給不足為由通
      知被告預拌混凝土價格自93年1 月1 日起欲調整，有單價
      調整通知書可佐。
（五）本件送貨流程為送到工地由現場人員簽名在送貨單上，被
      告留一張存底，原告留二張，原告再將其中一張簽單整理
      完再送給被告請款，被告也會以自己留存之送貨單去計算
      金額再開支票。
（六）系爭契約貨款已給付90% ，10 %之保留款已給付5%，剩5%
      之保留款未給付。
（七）系爭契約未付5％保留款金額為6,902,779元。
    爭執事項：
（一）兩造間系爭契約之法律性質究為買賣或是承攬關係？
（二）原告供給預拌混凝土有無短缺或遲延情事？如有，被告得
      否依系爭合約書約定主張抵銷系爭5%保留款？其金額若干
      ？
（三）原告得否依系爭契約請求被告給付其餘5%保留款？如是，
      其金額若干？
四、本院得心證之理由：
（一）本件兩造就系爭契約之性質為何，原告主張應係買賣契約
      ，被告則主張應係承攬契約，經查：
    １、按稱買賣者，謂當事人約定一方移轉財產權於他方，他
        方支付價金之契約，民法第345 條第1 項定有明文。次
        按稱承攬者，謂當事人約定，一方為他方完成一定之工
        作，他方俟工作完成，給付報酬之契約，民法第490 條
        第1 項亦定有明文。而本件兩造所簽立系爭契約性質為
        何，應依兩造於系爭契約所約定之實質內容判定。
    ２、兩造於系爭契約首頁約定，原告向被告承攬興達灰塘興
        建室內煤場工程。於系爭契約第一條約定預拌混凝土之
        規格、數量、金額等，並約定依實際施作數量計價。第
        三條約定交貨地點為高雄縣台電公司興達電廠室內煤場
        工地。第四條約定施工依據台電公司興達施工處施工說
        明書及規定辦理；被告工程師得隨時派員至預拌混凝土
        場或會同原告品管人員至工地抽驗；試體強度未達工程
        設計強度85% 時，則拆除重做，並由原告負責一切損失
        等。第五條約定每月月底為工程請款估驗日期；辦理請
        款時，須檢附試驗檢體合格報告資料；除約定之外，在
        每期工程款中，得保留其工程估驗總價10 %為保留款。
        上述保留款需俟試體試驗全部通過抗壓試驗再付5 % 保
        留款；工程竣工，經甲方派員驗收合格後，其餘5 % 保
        留款一次付清乙方等（參本院卷一第6-10頁）。是依上
        揭系爭契約之內容觀之，兩造係約定由原告提供符合業
        主要求規格之預拌混凝土，且原告尚須負責施作及配合
        抗壓試驗，足見原告除需交付系爭預拌混凝土外，尚須
        負責完成一定之工作即施作及抗壓試驗完成，且被告並
        非於原告交付預拌混凝土後即給付全部貨款，而係僅給
        付貨款90％，剩餘10％尾款則須試體試驗全部通過抗壓
        試驗及工程竣工、驗收合格後始給付，是在原告交付預
        拌混凝土，被告即給付貨款90％此點觀之，系爭契約固
        具有買賣契約之性質，惟就原告尚須負擔施作及抗壓試
        驗完成之義務，且須經試體試驗全部通過抗壓試驗及工
        程竣工驗收後，被告始給付10％保留尾款觀之，系爭契
        約亦具有承攬契約之性質，足認系爭契約應屬同時具有
        買賣及承攬性質之混合契約，應可認定。原告主張僅係
        買賣契約及被告主張應係承攬契約云云，均不足為採。
（二）原告主張之前開事實，已據其提出工程合約書等為證（見
      本院卷一第6 至10頁）。又系爭工程每期均扣保留款10%
      ，其中5%經試體試驗全部通過抗壓試驗給付，5%於工程竣
      工，驗收合格後給付，業據系爭契約第五條第二款載明。
      又系爭契約未付5 ％保留款金額為6,902,779 元、系爭工
      程均已驗收完工，亦為兩造所不爭執，則查原告提供預拌
      混凝土之系爭工程既已完成，並經驗收合格，依前揭約定
      ，被告自應依約將工程保留款6,902,779 元給付予原告。
（三）按當事人主張有利於己之事實者，就其事實有舉證之責任
      ，為民事訴訟法第277 條前段所明定。原告於起訴原因已
      有相當之證明，而被告於抗辯事實並無確實證明方法，僅
      以空言爭執者，當然認定其抗辯事實之非真正，而應為被
      告不利益之裁判。最高法院18年上字第1679號判例可資參
      照。被告辯以原告自93年1 月2 日起至同年11月2 日止，
      逾期共計304 天，扣除被告與臺灣電力公司間經仲裁後，
      給予被告展延工期70天後，原告逾期天數為234 天，應罰
      款2,340,000 元，被告自可以此逾期罰款與原告之保留款
      請求權予以抵銷云云。而本件被告就原告所主張之保留款
      金額尚未付清一節業如前述，故其以對原告有逾期罰款債
      權得主張抵銷相抗辯，參之前揭條文及判例說明，被告依
      法自應就其對原告有前開債權及數額之確實存在負舉證責
      任。查被告前開主張原告提供預拌混凝土曾有遲延之情事
      ，固據其提出被告公司函文9 紙（參本院卷一第33-41 頁
      ）、原告公司函文2 紙（參本院卷一第32、42頁）為證，
      而依前開原告公司函文，原告曾表示被告之傳真訂貨，因
      砂石嚴重短缺，無法如期供料等語，固足徵原告確曾有遲
      延給付、逾期供貨之事實。惟依系爭契約有關逾期罰款係
      規定每逾期1 日應罰款10,000元（系爭契約第十四條），
      而被告亦自承係自93年1 月2 日起至同年11月2 日此段期
      間有陸續向原告訂貨，原告有陸續供貨，但是供貨不足等
      語（參本院卷二第374 頁），足認並非被告於93年1 月2
      日訂貨，原告遲至同年11月2 日始交貨，而是被告於93年
      1 月2 日起至同年11月2 日止此段期間陸續多次訂貨，而
      原告曾發生供貨不足遲延之情，從而，被告就其主張原告
      逾期交貨共計304 天之事實，自須詳列係何筆訂單發生逾
      期情形、逾期天數又各為何等，惟被告就此並未具體敘明
      ，亦未詳列事證舉證證明原告發生逾期之時間、日數各為
      何等，而僅以原告曾發生遲延供貨情事，即遽論原告遲延
      之天數逾期為計304 天，本院尚無從遽採之，是以無法為
      有利於被告之認定。從而，被告所提出之證據，僅能證明
      原告供貨確曾發生給付遲延之情事，然尚不足以證明原告
      逾期交貨共計304 天之事實，是被告就其主張之逾期罰款
      抵銷債權及數額之存在均不能證明，本院自無從准許其抵
      銷。
（四）再按債務人負有依債務本旨為給付之義務，違背債務之本
      旨為給付，即屬不完全給付，為瑕疵之給付，是以債務人
      如主張其已為完全給付，當由其負證明之責，雖債權人於
      受領給付後，以債務人給付不完全為由，請求債務人損害
      賠償，關於給付不完全之點，應轉由債權人負舉證責任，
      惟不完全給付，非有可歸責於債務人之事由，為債務人免
      責要件，故債務人以不完全給付係因非可歸責於己之事由
      所致為抗辯，就此仍應由債務人證明之（最高法院77年臺
      上字第1962、1989號裁判意旨參照）。本件原告業於陸續
      提供預拌混凝土交付被告受領，被告並已給付貨款之90 %
      ，其後10% 之保留款亦已給付5%，僅剩5%之保留款6,902,
      779 元未給付，被告就受領該等混凝土及已給付貨款部分
      均不予爭執，惟抗辯原告交付之混凝土有偽造虛假不實的
      磅單請款、車次數量不足之瑕疵云云，然被告既已受領給
      付，揆諸前揭說明，應由被告就原告給付有瑕疵、給付不
      完全之點負舉證之責，然被告就此有利於已之事實未提出
      積極證據以實其說，所辯即有可疑，尚難據此為有利原告
      之認定。況依民法第356 條第1 項、第2 項規定，買受人
      應按物之性質，依通常程序從速檢查其所受領之物。如發
      見有應由出賣人負擔保責任之瑕疵時，應即通知出賣人。
      買受人怠於為前項之通知者，除依通常之檢查不能發見之
      瑕疵外，視為承認其所受領之物。原告自91年7 月至92年
      10月陸續提供預拌混凝土交付被告受領，被告均未主張冒
      領或數量不足之瑕疵，被告亦自承係於完工結算後原告要
      請領5%之保留款時才發現上開瑕疵（參本院卷二第374-37
      5 頁），且被告於本案件審理中始主張上開瑕疵，是被告
      係於收受貨品歷經數年之後始主張瑕疵，實違買受人從速
      檢查之義務，依民法第356 條第2 項之規定，即應視為承
      認其所受領之物品，不得再主張瑕疵甚明。是被告以系爭
      預拌混凝土存有瑕疵為由，主張扣款抵銷，亦屬無據。
五、按給付無確定期限者，債務人於債權人得請求給付時，經其
    催告而未為給付，自受催告時起，負遲延責任。其經債權人
    起訴而送達訴狀，或依督促程序送達支付命令，或為其他相
    類之行為者，與催告有同一之效力。遲延之債務，以支付金
    錢為標的者，債權人得請求依法定利率計算之遲延利息；應
    付利息之債務，其利率未經約定，亦無法律可據者，週年利
    率為5%，民法第229 條第2 項、第233 條第1 項前段及第20
    3 條分別定有明文。查本件被告應給付原告之工程保留款雖
    無確定期限，惟被告既經原告提起民事訴訟而送達民事起訴
    狀，依民法第229 條第2 項之規定，自應自民事起訴狀繕本
    送達之翌日即95年3 月10日起，負遲延責任。
六、綜上所述，原告依系爭契約第五條之規定，請求被告給付工
    程保留款6,902,779 元，及自起訴狀繕本送達翌日即95年3
    月10日起至清償日止，按年息5%計算之利息，為有理由，應
    予准許。
七、兩造分別陳明願供擔保，聲請宣告假執行或免為假執行，經
    核合於法律規定，爰分別酌定相當之擔保金額宣告之。
八、本件事證已臻明確，兩造其餘攻擊防禦方法及舉證，核與判
    決結果不生影響，遂毋庸一一論列，附此敘明。
九、據上論結，本件原告之訴為有理由，爰依民事訴訟法第78條
    、第390 條第2 項、第392 條，判決如主文。
中    華    民    國    98     年    2     月    4    日
                     民事鳳山分庭審判長法  官  楊富強
                                       法  官  吳文婷
                                       法  官  林意芳
上為正本係照原本作成。
如不服本判決，應於送達後20日內，向本院提出上訴狀並表明上
訴理由，如於本判決宣示後送達前提起上訴者，應於判決送達後
10日內補提上訴理由書（須附繕本）。
中    華    民    國    98    年    2     月    11    日
                                      書記官  陸艷娣


司法院資訊處製作；財團法人民間司法改革基金會備份。
